【裁判字號】    99,交上易,47
【裁判日期】    990429
【裁判案由】    過失傷害
【裁判全文】
臺灣高等法院刑事判決                99年度交上易字第47號
上  訴  人  臺灣板橋地方法院檢察署檢察官
被      告  甲○○
上列上訴人因被告過失傷害案件，不服臺灣板橋地方法院98年度
交易字第580號，中華民國98年11月27日第一審判決（起訴案號
：臺灣板橋地方法院檢察署98年度調偵字第1099號），提起上訴
，本院判決如下：
    主  文
上訴駁回。
    理  由
一、公訴意旨略以：被告甲○○於民國97年5月27日中午12時10
    分許，駕駛車號5792EX號自小貨車（下稱上開自小貨車），
    沿臺北縣蘆洲市○○○路往三重方向行駛，行經蘆洲市○○
    ○路176號處時，本應注意汽車行駛時，駕駛人應注意車前
    狀況，以避免發生碰撞之危險，且依當時狀況，天候晴朗，
    光線係屬日間自然光線，道路並無缺陷及障礙物，視距良好
    等情觀之，其並無不能注意之情事，竟疏於注意，適有告訴
    人乙○○騎乘車牌號碼AWO642號重型機車（下稱前揭重型機
    車)，由蘆洲市○○○路176號駛出欲左轉對向車道往三重方
    向行駛而至該址，詎被告竟疏未留意車前狀況，造成其所騎
    乘之上開車輛與被告所駕駛之汽車發生擦撞，致告訴人人車
    倒地，並受有右手肘擦傷鈍傷之傷害，因認被告涉犯刑法第
    284條第1項前段之過失傷害罪嫌。
二、按犯罪事實應依證據認定之，無證據不得認定犯罪事實；又
    不能證明被告犯罪者，應諭知無罪之判決，刑事訴訟法第15
    4條第2項、第301條第1項分別定有明文。次按刑事訴訟法上
    所謂認定犯罪事實之證據，係指足以認定被告確有犯罪行為
    之積極證據而言，該項證據自須適合於被告犯罪事實之認定
    ，始得採為斷罪資料。且認定不利於被告之事實須依積極證
    據，苟積極證據不足為不利於被告事實之認定時，即應為有
    利於被告之認定，更不必有何有利之證據。如未能發現相當
    證據，或證據不足以證明，自不能以推測或擬制之方法，以
    為裁判之基礎。又刑事訴訟上證明之資料，無論其為直接或
    間接證據，均須達於通常一般之人均不致有所懷疑，而得確
    信其為真實之程度，始得據為有罪之認定，若其關於被告是
    否犯罪之證明未能達此程度，而有合理性懷疑之存在，致使
    無從形成有罪之確信，即不得遽為不利被告之認定（最高法
    院29年上字第3105號、30年上字第816號、40年台上字第86
    號、76年台上字第4986號判例要旨參照）。再按告訴人之指
    訴，係以使被告判罪處刑為目的，故多作不利於被告之陳述
    ，自不得以其指訴為被告犯罪之唯一證據；亦即，告訴人之
    陳述如無瑕疵，且就其他方面調查又與事實相符，固足採為
    科刑之基礎，倘其陳述尚有瑕疵，則在未究明前，自不得遽
    採為論罪科刑之根據；而所謂無瑕疵，係指被害人所為不利
    被告之陳述，與社會上之一般生活經驗或卷附其他客觀事證
    並無矛盾而言，至所謂就其他方面調查認與事實相符，非僅
    以所援用之旁證足以證明被害結果為已足，尤須綜合一切積
    極佐證，除認定被告確為加害人之外，在推理上無從另為其
    他合理原因之假設而言（最高法院84年度台上字第5368號、
    92年度台上字第5580號判決要旨參照）。
三、本件公訴檢察官認被告涉犯過失傷害罪，係以被告於警詢、
    偵訊中自承其駕駛上開自小貨車於起訴書所載之時間，行經
    本件事故地點時，與告訴人騎乘之前揭重型機車發生擦撞，
    致告訴人受有右手肘擦傷鈍傷之傷害，及告訴人於警詢、偵
    訊之指證，與告訴人之診斷證明書所載傷勢，並參照本件道
    路交通事故現場圖、調查報告表暨現場採證照片，另臺灣省
    臺北縣區車輛行車事故鑑定委員會98年7月29日北縣鑑字第
    980072號鑑定意見書（見98年度調偵字第1099號卷第11至12
    頁）亦認被告有「未注意車前狀況」之肇事次因等為其主要
    論據，公訴人並於原審審理中以依被告陳述之乙○○行車方
    向，乙○○在行駛中左轉會往右偏移，惟被告未採取避免碰
    撞之行為，係有未注意車前狀況之肇事責任之論告意旨為論
    告。訊據被告固就其駕駛上開自小貨車於起訴書所載之時間
    ，行經本件事故地點時，與告訴人騎乘之前揭重型機車發生
    擦撞，造成告訴人受有起訴書所載之傷害等情均坦承不諱，
    惟堅決否認有何公訴人所指之過失傷害犯行，辯稱：「伊駕
    駛上開自小貨車以時速40公里之速度沿臺北縣中山二路往三
    重方向車道行駛，於行經中山路二段176號前時，見告訴人
    騎乘之上開重型機車自該處駛出並左轉於對向車道（下稱中
    山二路往三重方向對向車道）逆向行駛，告訴人即向右駛入
    伊車道，其即感覺車身有點晃動，才自後照鏡發現告訴人已
    經人車倒地，伊隨即停車查看，係告訴人騎乘前揭重型機車
    自己向右擦擊到伊駕駛之上開自小貨車之左後側車身，並非
    伊去撞他，伊無從避免，洵無未注意車前狀況之過失傷害犯
    行。」等語。經查：
  (一)證人即告訴人乙○○於97年11月18日偵查中證稱：「（檢察
    官問：肇事時，你身體或車輛何處遭受撞擊？被告的車何處
    撞擊你？請詳述撞擊點）我是車子右手邊的把手撞到，卷附
    照片的機車是我的，照片5、6中的右手邊把手就是撞擊處，
    對方的左後方撞到我的。」等語（見97年度調偵字第1212號
    卷第9頁），核與被告所辯情節相符。而本件事故地點之中
    山二路，係劃設行車分向線（黃虛線）之雙向二車道道路，
    參照卷附之現場照片及二車之車身擦痕位置照片（前揭重型
    機車擦痕係在機車右手把手煞車處，上開自小貨車擦痕係在
    左側車身後車輪上方車身附近），是依上開被告與證人乙○
    ○就撞擊點之陳述及本件採證照片所示之現場情形、本件事
    故地點路段之道路交通設施狀態研判，本件撞擊之過程查應
    係被告駕駛上開自小貨車沿中山二路往三重方向車道行駛，
    於行經中山二路176號後，上開自小貨車之左後輪車身與告
    訴人騎乘之前揭重型機車之右把手煞車發生擦撞，告訴人因
    此人車倒地，合先敘明。
  (二)再依該二車撞擊之過程，及本件事故地點路段之道路交通設
    施狀態，係雙向單線車道，本件應係告訴人自中山二路176
    號駛出後，即先左轉在中山二路往三重方向對向車道逆向行
    駛一小段後再向右駛入中山二路往三重方向車道（下稱前揭
    重型機車可能行車動向一）、或係乙○○自中山二路176 號
    駛出後，隨即直接向左前方行駛欲直接駛入中山二路往三重
    方向車道內（下稱前揭重型機車可能行車動向二），致使伊
    自己騎乘機車於剛駛入中山二路往三重方向車道時，被告駕
    駛之本件小貨車後車身恰在本件乙○○機車之前方，致使前
    揭重型機車右把手煞車與上開自小貨車之左側後車輪車身處
    擦撞，因而發生本件事故。
  (三)本件依前開認定之二車行車動向及二車擦撞過程顯示，前揭
    重型機車既係以前段所示之該二種可能之行車動向，跨越中
    山二路往三重方向對向車道駛入中山二路往三重方向車道而
    與上開自小貨車發生擦撞，且擦撞點在上開自小貨車之左後
    輪車身附近，可見本件事故路權之歸屬係被告駕駛之自小貨
    車。被告雖於車禍發生前，見告訴人騎乘前揭重型機車左轉
    駛入伊所在之中山二路往三重方向車道後方，惟被告係以時
    速40公里之速度在中山二路往三重方向車道正常行駛，不論
    告訴人騎乘前揭重型機車由中山二路176號駛出後，穿越中
    山二路往五股方向車道，係以前述行車動向一或二之方式，
    自被告駕駛之上開自小客車後方駛入中山二路往三重方向車
    道，然並無證據證明前揭重型機車右把手煞車與上開自小貨
    車之左側後車輪車身處擦撞，係被告未注意車前狀況或上開
    自小貨車主動撞擊前揭重型機車所致，而肇致本件車禍。
  (四)按刑法第14條第1項、第2項分別規定過失行為之態樣，前者
    係應注意能注意而不注意，對於犯罪事實之發生，並無預見
    ，後者則為預見其發生而確信其不發生，對於犯罪事實之發
    生本有預見，由於自信不致發生，疏於防虞，終於發生，二
    者態樣顯不相同（最高法院71年度台上第5359號判決要旨參
    照）；復按刑法第14條第1項無認識之過失（疏忽過失），
    係以行為人對於犯罪事實，苟加以相當注意便能認識而不致
    發生，乃有應注意之義務並有注意之可能而不加注意，以致
    結果發生者，始屬相當，若縱予相當注意而仍不能防止其結
    果之發生者，即為不可抗力，自不能令負過失之責任（最高
    法院91年度台上字第1629號判決要旨參照）。復按行車起駛
    前，應顯示方向燈，注意前後左右有無障礙或車輛行人，並
    應讓行進中之車輛行人優先通行，道路交通規則第89條第1
    項第6款規定路路甚明。本件依卷內事證，參照二車行車動
    向，可知被告於本件車禍當時，係在其所行駛之中山二路往
    三重方向車道之單線車道以時速40公里之速度正常直行行駛
    ，已如前述，其於注意車前狀況之同時，誠難以閃避在其左
    後方違規穿越對向車道、未讓擁有路權且行進中之被告所駕
    駛之上開自小貨車先行之前揭告訴人騎乘之重型機車，或預
    測告訴人騎乘之前揭重型機將來可能之行車動向，被告辯稱
    其並無未注意車前狀況之過失等語，尚非虛妄。
  (五)原審及本院先後函請臺北縣區車輛行車事故鑑定委員會及臺
    灣省車輛行車事故覆議鑑定委員會鑑定本件車禍肇事原因，
    雖均認定被告有「未注意車前狀況」之肇事次因，有臺北縣
    區車輛行車事故鑑定委員會98年7月29日北縣鑑字第980072
    號鑑定意見書及臺灣省車輛行車事故覆議鑑定委員會99年3
    月15日覆議字第0996800905號函在卷可憑，惟本件前係經檢
    察官送請臺北縣區車輛行車事故鑑定委員會鑑定後，經該會
    以98年4月8日北縣鑑字第0985180072號函函復以「本案兩車
    碰撞位置不明，卷內跡證部則，本會無法據以鑑定。」之鑑
    定結果（參見97年度調偵字第1212號第15至16頁），而由檢
    察官再次送請鑑定，始由該會函復以上開鑑定結果，惟依該
    鑑定意見書所載之鑑定內容，鑑定書就本件二車之行車動向
    及事故發生過程既已於該鑑定意見書之伍、一、駕駛行為欄
    記載以「乙○○中午駕駛普通重型機車，於前述時、地，由
    肇事地點蘆洲市○○○路176號路外起駛左轉中山二路時，
    未讓直行車先行，致其重機車右把手遭右方中山二路往三重
    方向直行駛來，疏未注意車前狀況之甲○○駕駛的自小貨車
    左側車身擦撞。」之事發經過，則依該會認定之二車行車動
    向，則本件自用小客車之擦撞點既係在左側車身，依中山二
    路往三重方向對向車道之寬度，於該擦撞前，本件乙○○機
    車於起始左轉當時，是否有可能在本件小貨車前？顯有可疑
    ，該鑑定意見顯有未釐清被告陳述意思，以及未依卷內客觀
    事證依二造之陳述重建事發經過之瑕疵存在，是本院認為臺
    北縣區車輛行車事故鑑定委員會之鑑定意見及臺灣省車輛行
    車事故覆議鑑定委員會之覆議意見並不可採，併予說明。
  (六)綜上所述，被告辯稱伊擁有路權且正常駕駛，本件車禍之發
    生並非伊未注意車前狀況所致，告訴人未讓直行車先行而違
    規左轉始為肇事原因等語，並非無據，堪以採信。故依公訴
    人所舉之證據，尚不足以認定被告有起訴書所指之過失傷害
    犯行。此外，復查無其他積極證據足認確有公訴意旨所指之
    過失傷害犯行，自屬不能證明其犯罪，揆諸前開說明，應為
    被告無罪之諭知。
四、原審基於同上理由，以不能證明被告犯罪，而為被告無罪之
    諭知，經核認事用法，尚無違誤。檢察官猶執前詞提起上訴
    ，並無理由，應予駁回。
據上論斷，應依刑事訴訟法第368條，判決如主文。
本案經檢察官邱美育到庭執行職務。
中    華    民    國    99    年     4    月    29    日
                  刑事第十七庭  審判長法  官  王聰明
                                      法  官  陳憲裕
                                      法  官  黃雅芬
以上正本證明與原本無異。
不得上訴。
                                      書記官  鄭雅云
中    華    民    國    99    年    4     月    29    日

司法院資訊處製作；財團法人民間司法改革基金會備份。
